【裁判字號】    97,上易,3299
【裁判日期】    980303
【裁判案由】    妨害自由等
【裁判全文】
臺灣高等法院刑事判決                97年度上易字第3299號
    上  訴  人
    即  被  告  甲○○
                戊○○
                己○○
                庚○○
上列上訴人因妨害自由案件，不服臺灣桃園地方法院97年度易字
第 568號，中華民國97年11月20日第一審判決（起訴案號：臺灣
桃園地方法院檢察署96年度偵字第 25746號），提起上訴，本院
判決如下：
    主  文
上訴駁回。
甲○○緩刑參年；己○○、庚○○均緩刑貳年。
    事  實
一、甲○○前於民國九十六年八月二十六日借款新臺幣（下同）
    六萬元予丙○○（即丁○○、乙○○之長女，丙○○從母姓
    ），丙○○當場簽發票面金額均為三萬元、發票日及到期日
    均為九十六年八月二十六日之本票二張及提供其本人之國民
    身分證正本質押予甲○○，並約定一星期後清償；嗣一星期
    後，丙○○未清償，亦無法聯繫。甲○○為向丙○○索還借
    款，於九十六年十月十二日二十時許，先以電話告知丙○○
    家人欲前往尋找丙○○，並邀友人戊○○、己○○及庚○○
    三人一同前往，由戊○○駕車搭載甲○○、己○○、庚○○
    ，於同日二十三時許，抵達丙○○位於桃園縣平鎮市○○街
    四十六巷四十弄十八號之住處；因丙○○不在該住處，而由
    丙○○之父親丁○○開門，並站在門口與甲○○等人對話；
    甲○○、戊○○、己○○及庚○○等人為使丁○○代女兒清
    償債務，乃共同基於以脅迫使人行無義務之事之犯意聯絡，
    由甲○○提出丙○○簽立之前開本票影本，要求丁○○代清
    償，另戊○○、己○○、庚○○則分別站立在甲○○旁邊將
    丁○○圍起來，甲○○並大聲對丁○○揚言：要渠代丙○○
    還錢、女兒欠錢爸爸要還等語，庚○○接著亦對丁○○稱：
    今天要是不還，以後要還更多等語，甲○○、戊○○、己○○及庚○○等四人並同時以身體朝丁○○推擠，丁○○只能
    往後退至上開住處圍牆邊，而以此惡害通知之脅迫方式，要
    求丁○○代清償丙○○之借款，而行此無義務之事；此時，
    丁○○之配偶乙○○見狀，即乘甲○○等四人未注意之際，
    騎乘機車前往桃園縣平鎮分局平鎮派出所報案，警員洪明義
    經勤務中心線上通報到場查看，發現丁○○站在牆邊，甲○○、戊○○、己○○及庚○○等四人圍著丁○○；洪明義見
    狀即大聲喊做什麼，甲○○等四人始未得逞，並乃要求甲○○等四人及丁○○一同至上開派出所調查。嗣甲○○、戊○○、己○○、庚○○搭乘警員洪明義駕駛之警車，丁○○及
    乙○○則騎乘自己機車分別前往上開派出所，於丁○○步入
    平鎮派出所大門之際，位於丁○○左後方身後約一步距離之
    甲○○又另行起意，基於恐嚇危害安全之犯意，向丁○○恫
    嚇稱：講話小心點等語，丁○○因而心生畏懼，致生危害於
    安全，隨即告知甫停完車之警員洪明義，始查悉上情。
二、案經丁○○訴由桃園縣政府警察局平鎮分局報請臺灣桃園地
    方法院檢察署檢察官偵查起訴。
    理  由
壹、程序方面：
    本件認定事實所引用之本件卷內所有卷證資料（包含人證與
    文書證據、物證等證據），並無證據證明係公務員違背法定
    程序所取得；且卷內之文書證據，亦無刑事訴訟法第 159條
    之 4之顯有不可信之情況與不得作為證據之情形。綜上，依
    刑事訴訟法第159條至159條之 5之規定，本件認定事實所引
    用之本件卷證（包含人證與文書證據、物證等證據），均有
    證據能力，合先敘明。
貳、實體方面：
一、訊據被告甲○○、戊○○、己○○、庚○○等四人坦承於上
    揭時、地，由戊○○駕車搭載甲○○、己○○、庚○○至告
    訴人丁○○上開住處；隨後，被告四人被帶至桃園縣警察局
    平鎮分局平鎮派出所。惟均矢口否認有何上開犯行，被告甲○○辯稱：丙○○男友賭博輸錢，邱女向我借；我先前有打
    工，湊錢借邱女，未還；本件我先打電話去邱家，一個女的
    說他不在；我去邱家看，按電鈴，丁○○開門，問丙○○在
    不在；未向丁○○要錢，四個人未圍著他；丁○○自己說他
    有幫女兒還過錢，並說他女兒失蹤很久，之前很多人去要錢
    ，家裡還被潑漆。丁○○太太在現場，可自由進出，我們在
    現場只有十分鍾，沒有妨害丁○○行動自由云云。被告戊○○辯稱：我們四人都是朋友，住在同一條街上面，到他家，
    對他們沒有不客氣云云。被告己○○辯稱：我們四人沒有把
    他圍起來，沒有用身體把他逼到牆角云云。被告庚○○辯稱
    ：我們都是同一個國中出來的，未說如不還錢，會還更多錢
    云云。本院查：
（一）上揭犯罪事實，迭據證人即被害人丁○○於原審審理時具
      結證述：被告等人到我家，被告甲○○一來就拿一張六萬
      元本票給伊看，大聲對伊說伊女兒丙○○欠他錢，並說伊
      女兒欠的錢爸爸要還；被告庚○○接著跟伊說今天要是不
      還，以後要還更多，其餘兩名被告則站在被告甲○○及庚○○旁邊；伊有說丙○○不在，很久沒回來。當時被告四
      人圍著伊，伊無法離開；被告甲○○、庚○○又邊說要伊
      還錢，與被告戊○○、己○○四人邊以身體推擠伊，伊只
      能往圍牆邊退，後來伊被擠到圍牆邊，直到警員進入社區
      大門，大聲喊做什麼，被告四人才散開。講良心話，伊覺
      得莫名其妙，家裡還有小孩，當然會很害怕等語（見原審
      卷第八十三頁至第八十九頁），經核與證人乙○○於原審
      審理具結時證述：被告四人曾經於九十六年十月十二日晚
      上十點半過後，到伊位於桃園縣平鎮市○○街四十六巷四
      十弄十八號的家，伊小孩說被告四人事先於晚上八點多有
      打電話來表示當天晚上要到伊家找伊先生丁○○，被告四
      人來時伊人在三樓，被告四人先按門鈴，伊先生先從三樓
      下樓來開門，伊沒有跟著下樓，伊下樓來時，看到被告四
      人圍著伊先生，伊先生背靠著水泥牆，因為伊住家位在巷
      底，旁邊有一個水泥牆，當時被告甲○○手上拿著一張紙
      ，跟伊先生說要還錢的事情，被告四人一直跟伊先生說要
      伊先生清償女兒丙○○的欠款，在說的過程中被告他們四
      人一直以身體往前推擠，伊先生就一直往後從門口一直退
      到牆壁旁邊。伊先生跟被告四人說現在沒有錢，伊在旁邊
      也有說伊的小孩丙○○很久沒有回家，被告四人其中有一
      人說畢竟丙○○是伊的女兒，一定要幫她還錢，之後伊趁
      被告四人不注意騎機車去報警。因為被告人多，時間很晚
      了才來找，被告四個人圍著伊先生，伊怕被告四人會動手
      ，才擔心害怕。伊騎車回來後約五分鐘後警員就來了，警
      察來了之後先跑過來看，看到被告四人圍著伊先生，警察
      就將被告四人帶到平鎮分局平鎮派出所等語（見原審卷第
      一百十三頁至第一百十六頁），經核證人丁○○與證人乙○○所證述情節相符；且證人即案發當天獲報前往現場處
      理之警員洪明義亦於原審審理具結時證述：案發當天伊到
      現場時，看到被告四人、被害人丁○○、被害人之妻子在
      場，被害人丁○○站在牆邊，被告四人圍著被害人丁○○
      等情（見原審卷第九十三頁至第九十四頁），並觀諸告訴
      人丁○○於原審審理時所繪製之案發現場圖，告訴人丁○○上開住處確為巷底，被告四人圍著告訴人丁○○之位置
      ，亦與證人乙○○於原審審理時證述：案發當時就是如伊
      先生所繪製之現場圖所示，伊先生當時被被告四人圍在牆
      壁邊等語（見原審卷第一百十六頁），及證人警員洪明義
      證述：被告四人確實是在現場圖所繪製的位置等情節相符
      （見原審卷第九十四頁），復有被害人丁○○之女兒丙○○所簽立之本票影本二張、國民身分證影本一張在卷可稽
      ，足見丁○○、乙○○證述之前開情節，要非子虛。
（二）被告四人固以前情置辯，然若被告四人案發時僅係前往告
      訴人丁○○住處，向告訴人丁○○商討如何解決丙○○欠
      款事宜，並未大聲喝令告訴人丁○○代為清償丙○○積欠
      之債務及以身體推擠告訴人丁○○，使人行無義務之事等
      情節，則告訴人丁○○之配偶豈有立即報警處理之理，蓋
      丙○○確為告訴人丁○○與證人乙○○之長女（見原審卷
      第八十九頁），被告甲○○既已提出丙○○簽發之本票及
      丙○○身分證之影本供丁○○查閱（見偵卷第五十頁），
      依常情而論，告訴人丁○○於斯時應先好言向被告甲○○
      等人確認前開本票之真偽與否，苟非被告等人有以前揭惡
      害通知之言詞或動作，致使證人乙○○認為告訴人丁○○
      陷於有發生危險之際，斷無立即報警之理。且證人洪明義
      亦證述伊抵達現場時，確有看到被告四人圍著告訴人丁○○等語確實，已詳如前述，足見被告四人前揭此部分之辯
      解，悖於事實，要屬卸責推諉之詞，不足採信。
（三）被告甲○○另辯稱：伊沒有在警察局大門叫告訴人說話小
      心點云云一節，依證人即告訴人丁○○於原審審理時證述
      ：警察到現場後，叫伊自行到平鎮分局平鎮派出所，是伊
      先走進平鎮派出所，被告甲○○在伊後面進入派出所，被
      告甲○○站在伊左手側，距伊大約一步距離，從大門進入
      派出所時，被告甲○○在伊旁邊跟伊說：叫伊講話要小心
      點，因為被告甲○○距離伊滿近的，伊確定被告甲○○是
      對我說的，當時伊就交給警員處理，心理比較有安全感等
      語（見原審卷第八十五頁至第八十六頁、第八十九頁），
      而告訴人丁○○與被告甲○○於本件案發前素不相識，毫
      無關係，亦無宿怨，實無須虛構事實及甘願冒受偽證之刑
      責誣陷被告甲○○，是告訴人丁○○之證詞，應堪採信。
      又證人警員洪明義於原審審理時證述：告訴人有在派出所
      門口對伊說被告四人其中一人對告訴人恐嚇，但是恐嚇內
      容伊現在不是很確定等語（見原審卷第九十五頁至第九十
      六頁），足認被告甲○○於平鎮分局平鎮派出所前有對告
      訴人丁○○以言詞恐嚇，並有當場告知警員洪明義此事，
      僅因時間久遠警員洪明義忘記恐嚇之內容，亦可證告訴人
      丁○○證述情節屬實。又查被告甲○○於平鎮派出所前對
      告訴人丁○○稱：講話要小心點等語，再加上丁○○先前
      在自家門前遭被告等人脅迫全女兒還錢，依客觀經驗法則
      判斷，足使告訴人心生恐懼，而致危害告訴人之安全。故
      被告甲○○所辯，尚難採信。
（四）綜上，被告四人前揭辯稱，均不足採信。本案事證明確，
      被告四人犯行洵堪認定，應依法論科。
二、查丙○○固為告訴人丁○○之長女，然丙○○（七十六年七
    月二十日出生，見偵卷第五十頁之身分證影本）向被告甲○○借款而簽發本票時（即九十六年八月二十六日）業已成年
    ，是丙○○縱有積欠被告甲○○債務而屆期未清償，丙○○
    之父丁○○亦無代為清償之理，是被告甲○○等四人以前揭
    脅迫之方式，強使丁○○代為清償丙○○之債務，因警員到
    場而未得逞之所為，均係犯刑法第三百零四條第二項、第一
    項之以脅迫使人行無義務之事之強制罪未遂犯。另被告甲○○於警局門口對丁○○出言恐嚇此部分所為，係犯刑法第三
    百零五條之恐嚇危害安全罪。被告甲○○、戊○○、己○○
    、庚○○，就上開強制未遂罪犯行間，互有犯意聯絡及行為
    分擔，為共同正犯。被告甲○○所犯上開二罪間，犯意各別
    ，罪名互異，應予分論併罰。又被告甲○○、戊○○、己○○、庚○○著手實行上開使人行無義務之事行為之實施，因
    警員據報到場而未得逞，為未遂犯，爰依刑法第二十五條第
    二項後段之規定，依既遂犯之刑減輕之。
三、原審本於上開相同之認定，援引刑法第二十八條、第三百零
    四條第二項、第一項、第三百零五條、第二十五條第一項、
    第二項後段、第四十一條第一項前段、第五十一條第六款，
    刑法施行法第一條之ㄧ第一項、第二項前段規定，並審酌被
    告甲○○、戊○○、己○○、庚○○，未能以理智之態度協
    調處理此事，反而共同強制告訴人丁○○代其女兒清償借款
    而行此無義務之事，被告甲○○、庚○○更以前揭脅迫之言
    詞、動作欲使告訴人丁○○就範，被告戊○○、己○○雖未
    以言詞脅迫告訴人丁○○，但仍以身體推擠告訴人丁○○，
    自非可取，惟告訴人丁○○實際上財物並無受損，被告甲○○至派出所門口仍對告訴人丁○○恐嚇，無視法治，兼衡被
    告四人自始否認犯行，犯後態度非佳，本應重懲，惟念被告
    四人年紀尚輕，經此次教訓後，應知警惕等一切情狀，就被
    告甲○○、戊○○、己○○、庚○○等四人強制罪部分分別
    酌情量處拘役50日、40日、40日及50日，並均諭知易科罰金
    之折算標準；就被告甲○○恐嚇罪部分量處拘役30日及與上
    開強制罪定應執行拘役70日，並諭知易科罰金之折算標準。
    核原審認事用法，並無違誤，量刑亦頗適當，被告等四人提
    起上訴，仍執陳詞，否認犯行，核均無理由，上訴應予駁回
    。又被告甲○○、己○○、庚○○等三人未曾故意犯罪受有
    期徒刑以上刑之宣告，有本院被告前案紀錄表可佐，經此教
    訓，應知警愓，所宣告之刑，本院認被告甲○○、己○○、
    庚○○等三人以暫不執行為適當，被告甲○○宣告緩刑參年
    ，被告己○○、庚○○二人均併宣告緩刑二年，以啟自新。
據上論斷，應依刑事訴訟法第三百六十八條，刑法第七十四條第
一項第一款，判決如主文。
本案經檢察官張熙懷到庭執行職務。
中    華    民    國    98    年    3     月    3     日
                    刑事第十四庭審判長法  官  陳志洋
                                      法  官  謝靜慧
                                      法  官  梁耀鑌
以上正本證明與原本無異。
不得上訴。
                                      書記官  莊淑茹
中    華    民    國    98    年    3     月    3     日
附錄論罪科刑法條：
中華民國刑法第304 條規定：
（強制罪）
以強暴、脅迫使人行無義務之事或妨害人行使權利者，處3 年以
下有期徒刑、拘役或3百元以下罰金。
前項之未遂犯罰之。
中華民國刑法第305 條規定：
（恐嚇危害安全罪）
以加害生命、身體、自由、名譽、財產之事，恐嚇他人致生危害
於安全者，處2年以下有期徒刑、拘役或3百元以下罰金。


司法院資訊處製作；財團法人民間司法改革基金會備份。
